臺灣高等法院臺南分院民事判決　　　94年度上更(一)字第16號
上訴人即　　甲　○　○
被上訴人
訴訟代理人　藍　庭　光 律師
　　　　　　劉　志　卿 律師
上訴人　　　戊　○　○
訴訟代理人　張　智　學 律師
複代理人　　謝　依　良 律師
被上訴人　　乙　○　○
　　　　　　丙　○　○
　 　 　　　丁　○　○
上三人共同
訴訟代理人　張　智　學 律師
複代理人　　謝　依　良 律師
上列當事人間請求分配表異議之訴事件，上訴人對於中華民國92
年7月28日台灣雲林地方法院91年度訴字第322號第一審判決提起
上訴，經最高法院發回更審，本院於94年10月11日言詞辯論終結
，茲判決如下：
    主  文
原判決關於駁回上訴人甲○○後開第二項之訴部分，及訴訟費用
之裁判均廢棄。
上廢棄部分，台灣雲林地方法院九十年度執字第二二九九號強制
執行事件，就被上訴人丁○○所分配新台幣參拾肆萬玖仟零玖拾
柒元之債權額、被上訴人丙○○所分配新台幣壹佰肆拾貳萬陸仟
貳佰伍拾元之債權額、被上訴人乙○○所分配新台幣壹佰伍拾伍
萬柒仟陸佰伍拾壹元之債權額，均應予剔除。
上訴人戊○○之上訴駁回。
第一、二審訴訟費用及發回前第三審訴訟費用，由上訴人戊○○
負擔百分之二十三、被上訴人丙○○負擔百分之三十三、被上訴
人丁○○負擔百分之八、被上訴人乙○○負擔百分之三十六。
    事  實
甲、上訴人即被上訴人甲○○方面：
一、聲明：(一)原判決不利於上訴人甲○○部分廢棄。(二)上開廢棄
    部分，台灣雲林地方法院90年度執字第2299號強制執行事件
    ，就被上訴人丁○○所分配新台幣（下同）三十四萬九千零
    九十七元之債權額、被上訴人丙○○所分配一百四十二萬六
    千二百五十元之債權額、被上訴人乙○○所分配一百五十五
    萬七千六百五十一元之債權額，均應予剔除。(三)歷審訴訟費
    用由被上訴人負擔。
二、陳述：除與原判決及發回前本院判決記載相同者，茲引用之
    外，補稱：
　(一)本件上訴人之執行債權，並未因受清償而消滅。
　1.上訴人雖曾於民國（下同）91年12月25日與訴外人沈裕智簽
　  訂約定書，而自其處收受一百五十萬元，惟上訴人當時僅同
    意撤回該強制執行案件中，對於沈溫民所有不動產之查封及
    執行，並未同意該價金作為沈溫民清償其債務之全部或一部
    。
  2.查上訴人係被害人沈王金治之夫，對於車禍肇事者即訴外人
    沈溫民之損害賠償債權，依鈞院之確定判決，雖僅為一百零
    九萬一千六百元，惟被害人之母王張肉桂、被害人之子沈建
    成、沈欣怡，對於沈溫民亦均有損害賠償之債權存在，且均
    授權由上訴人全權處理訴訟及強制執行等事宜，四人之債權
    額共計三百一十七萬三千三百七十二元。
  3.上訴人在簽立該份約定書之際，已言明己方四人不願部分受
    償而與沈溫民達成和解，以免影響正在進行之強制執行案件
    及本件分配表異議之訴，故特將簽署之該份文件名為「約定
    書」，而非和解書，且約定上訴人收受該一百五十萬元，僅
    係作為撤回查封執行之對價，全未提及上訴人應放棄或撤回
    對於沈溫民之民刑事求償，足徵立約當事人之真意，並非債
    權之受償，而確實係針對同意撤回查封之對價。
  4.又上訴人在簽訂該約定書之當日，即連同王張肉桂等三人具
    狀撤回對債務人沈溫民之土地之執行，足徵該約定書雖僅由
    上訴人一人簽署，惟當時雙方之約定，實係由上訴人負責全
    部債權人之撤回事宜。
  5.上訴人在簽立該約定書時，早已提起本件分配表異議之訴，
    對於該強制執行案件中，債務人張世桐之分配表中，虛列多
    筆高額債權，以致上訴人本人僅能受償十九萬餘元，王張肉
    桂等三人亦僅能受償三十七萬餘元之情形，早已知悉，而此
    分配之金額，與四人之全部債權額，尚相差二百六十餘萬元
    ，且本件分配表異議之訴，是否勝訴，尚屬未定，衡情，斷
    無可能更在當時撤回對於另一債務人沈溫民所有不動產之查
    封及執行。易言之，上訴人慮及將來無法自張世桐處全額受
    償，所差之二百六十萬元，至少尚可拍賣沈溫民之不動產另
    行受償，豈有可能僅自沈溫民處受償一百五十萬元，即願與
    之和解。
  6.綜上，上訴人所收之一百五十萬元，確實係因其撤回對於沈
    溫民所有不動產之查封及執行，因慮及債務人沈溫民可能脫
    產，以致上訴人等四人之債權無法受償之風險之對價，絕非
    債權之受償。
　(二)退步而言，縱認該約定書之一百五十萬元係清償債務，上訴
　  人對債務人沈溫民及張世桐之債權，亦未全部受償。如前所
    述，上訴人收受一百五十萬元之後，係由全部債權人撤回對
    沈溫民所有土地之執行，故該一百五十萬元，實係由全部債
    權人四人按債權比例分配，上訴人僅分配五十一萬元，其債
    權額一百零九萬一千六百元並未全部受償，仍得再請求強制
    執行分配受償，本件起訴並無欠缺權利保護必要之情形。
  (三)關於被上訴人丙○○於89年 7月15日向雲林縣斗六市農會清
    償貸款二千萬元之資金，經查，丙○○係於87年3月6日先借
    出第一次款項一千六百萬元，除轉帳三百九十八萬七千元至
    張世桐帳戶外，餘款並未用作他途，又於同年4月6日第二次
    貸得二千萬元，除再轉帳三百九十九萬五千元至張世桐帳戶
    ，餘款一千六百萬元則做清償第一筆之貸款，由以上資金往
    來流程，甚可懷疑。係張世桐於86年間即因上訴人配偶之車
    禍案件，為圖免賠償而脫產，故利用其兄丙○○作為其資金
    往來之工具，造成其名下並無現金之假象。再衡諸丙○○之
    資力，應無清償該二千萬元貸款之能力，本件係由張世桐代
    償之可能性甚高，因丙○○及張世桐之兄弟親屬關係，互相
    共謀勾串製造假債權之機會甚大，故對於其債權是否真正，
    應課以較重之舉證責任，此部分應命丙○○提出其清償還款
    之資金來源，以明真相。
三、證據：援用第一審及發回前本院前審提出之證據。
乙、上訴人戊○○方面：
一、聲明：(一)原判決不利於上訴人戊○○部分廢棄。(二)上廢棄部
    分，被上訴人甲○○在第一審之訴駁回。(三)訴訟費用由被上
    訴人甲○○負擔。
二、陳述：除與原判決及發回前本院判決記載相同者，茲引用之
    外，補稱：
　(一)按關於當事人適格之要件及保護必要之要件是否具備，為職
　  權調查之事項，不論當事人曾否主張，原告之訴欠缺權利保
    護要件，應認其請求為無理由，而分配表異議之訴的原告資
　　格，為執行程序之債權人或債務人。
　1.被上訴人甲○○在台灣雲林地方法院91年 4月25日實行分配
　  ，所主張之損害賠償債權原本為一百零九萬一千六百元（詳
    台灣雲林地方法院民事執行處91年4月3日強制執行金額計算
    書分配表第29次序之記載），而該損害賠償債權台灣高等法
　　院台南分院確定判決第三人張世桐與沈溫民因侵權行為損害
　  賠償事件，應連帶賠償被上訴人甲○○一百零九萬一千六百
    元。被上訴人甲○○在91年12月25日已經向第三人沈裕智（
　　即沈溫民之代理人）收取一百五十萬元完畢，被上訴人甲○
　  ○所有之債權在該次清償，應歸於消滅。
  2.是被上訴人甲○○在91年12月25日，已非第三人張世桐之債
　　權人，即被上訴人甲○○早第一審言詞辯論終結（即92年7
　  月15日）前，已不具有債權人之身分，當然非屬執行程序之
    債權人，其當事人即不適格，欠缺權利保護要件，被上訴人
　　甲○○之訴應無理由。
　(二)系爭六張本票是在90年初，張世桐、翁碧梅因擔保借款債權
　  所交付之六張客票與十幾張支票均已跳票，戊○○持該客票
    與支票到至張世桐之處所，與張世桐、翁碧梅對帳協商，經
　　張世桐確認，該六張客票是擔保其向上訴人借款之債權，因
　  此，由張世桐依照客票所記載之發票日期與金額，開立六張
    本票擔保借款債權之償還，所開立之本票即為系爭六張本票
　　，原先所交付之六張客票則返還予張世桐收執，此有證人張
　  世桐、翁碧梅分別在鈞院92年10月 1日、同年10月15日準備
    程序證述綦詳，可以確定戊○○對執行債務人張世桐有金錢
    借款與和解債權存在。
　(三)綜上，原判決容有不當，且足以影響對於戊○○判決之結果
  　，請准予廢棄原判決，駁回被上訴人在原審之請求。
三、證據：援用第一審及發回前本院前審提出之證據。
丙、被上訴人乙○○、丙○○、丁○○等三人方面：
一、聲明：(一)上訴駁回。(二)訴訟費用由上訴人甲○○負擔。
二、陳述：除與原判決及發回前本院判決記載相同者，茲引用之
    外，補稱：
　(一)按關於當事人適格之要件及保護必要之要件是否具備，為職
　  權調查之事項，不論當事人曾否主張，原告之訴欠缺權利保
    護要件，應認其請求為無理由，而分配表異議之訴的原告資
　　格，為執行程序之債權人或債務人。上訴人甲○○在台灣雲
　  林地方法院91年 4月25日實行分配，所主張之損害賠償債權
    原本為一百零九萬一千六百元，而該損害賠償債權台灣高等
　　法院台南分院確定判決第三人張世桐與沈溫民因侵權行為損
　  害賠償事件，應連帶賠償上訴人甲○○一百零九萬一千六百
    元。上訴人甲○○在91年12月25日已經向第三人沈裕智（即
　　沈溫民之代理人）收取一百五十萬元完畢，上訴人所有之債
　  權在該次清償，應歸於消滅，是上訴人甲○○在91年12月25
    日，已非第三人張世桐之債權人，即上訴人甲○○早第一審
　　言詞辯論終結（即92年 7月15日）前，已不具有債權人之身
　  分，當然非屬執行程序之債權人，當事人即不適格，欠缺權
    利保護要件，上訴人甲○○之訴應無理由。
　(二)被上訴人丁○○在83年 8月29日，以其所有座落於雲林縣斗
　  六市○○段一五九地號、一六零地號土地為雲林縣斗六市農
    會設定本金最高限額二千四百萬元之抵押權，在89年 6月15
　　日，向斗六市農會借款三百萬元，當日提領現金，其中二百
　  萬元電匯與張世桐，張世桐再簽發到期日90年 8月10日之本
    票之事實，有本票、匯款申請書為證。
　1.在台灣雲林地方法院卷宗雲林縣斗六市農會92年2月27日函
    文，所檢附之雲林縣斗六市農會89年6月15日存摺類取款憑
    條、89年6月15日匯款申請書其中「89、6、13、00、6」等
    阿拉伯數字、「百萬元正」等國字筆跡特徵均屬相同，為同
    一人所書寫，再參考地方法院91年5月乙○○民事答辯狀所
    檢附之離婚協議上張世桐之簽名，核對存摺取款憑條上張世
    桐之簽名，足堪認定該筆跡為張世桐所親自書寫。
　2.在地方法院執行卷所附之台灣高等法院台南分院89年度重訴
　  字第24號民事判決第 7頁(九)，被上訴人主張沈溫民名義上雖
    是受雇於旺豪企業社從事砂石載運業務，然翁碧梅不過是旺
　　豪企業社之掛名負責人，沈溫民真正之雇主為張世桐云云，
　  即張世桐為旺豪企業社之實際上負責人，翁碧梅不過是張世
    桐借用其名義為名義上之負責人，參以翁碧梅於原審證稱：
    整個家族事業都是張世桐在負責，但是對外開票都是用我的
　　名義等語，足證張世桐才是旺豪企業社之實際負責人，所以
　  匯入旺豪企業社之帳戶，實質上就是匯入張世桐所支配控制
    之範圍，就此足徵張世桐在89年 6月15日有受領丁○○所給
    付之二百萬元。
　(三)被上訴人丙○○於87年3月6日，向斗六市農會貸得一千六百
　  萬元，同日轉帳三百九十八萬七千元至張世桐帳戶，於同年
    4月7日貸得二千萬元，轉帳三百九十九萬五千元，有交易往
    來明細、匯款申請書在卷可稽。雲林縣斗六市農會92年10月
    8日函文檢送丙○○之貸款傳票十二張影本，可以證明：8
　　9年7月15日借貸一千一百五十一萬五千一百八十四元、89
　  年2月3日轉帳放款六百五十萬元、89年2月3日清償貸款六
    百五十萬元、89年2月1日清償貸款三百萬元、89年2月1
　　日清償七百零四萬八千四百五十五元之貸款、89年2月1日
　  取款一千零四萬八千四百五十三元、89年6月8日清償二百
    萬元、89年6月8日取款二百萬元。在在均可以佐證丙○○
    並不是沒有清償貸款之資金流向，且丙○○清償資金並非來
    自張世桐。
　(四)被上訴人乙○○於86年2月25日、2月28日、3月3日、3月21
　  日、4月2日、4月29日、5月13日、5月14日，依序匯款四十
    一萬元、三十七萬五千元、十九萬元、四十萬元、二十四萬
　　二千五百元、四十五萬元、四十六萬元、二十四萬元，至張
　  世桐斗六郵局0000000號帳戶，金額總計二百七十六
    萬七千五百元，有張世桐郵政儲金簿、郵局國內匯款收據且
　　有證人翁碧梅可以證明。
　1.乙○○為張世桐之妻姊，親屬關係密切，在有匯款記錄，而
　  沒有其他證據可以證明為乙○○與張世桐有其他往來關係，
    當可以認定為屬於金錢借貸關係。
　2.匯款日期與張世桐所簽發之本票所記載之發票日期，有時間
　  上之間隔，且有扣除十六萬八千五百元清償之金額，足證乙
    ○○與張世桐曾經會算過金錢借貸之金額，其間金錢借貸關
　　係確實存在。
　3.翁碧梅90年8月3日之存證信函所載之二六八萬元，翁碧梅要
　  求二百六十萬元之本金，再補貼乙○○八萬元之利息，後來
　　乙○○不要該八萬元之利息，才剩下二百六十萬元之債權。
　4.翁碧梅以存證信函表達資金往來之數額，應是由於該筆借款
　  ，已經拖欠相當之一段時間，為表示慎重起見，始以存證信
    函表示。
　(五)被上訴人乙○○因張世桐與翁碧梅離婚贍養費、撫養費、借
　  貸及車禍賠償等原因，交付三張面額四百五十六萬元之支票
    及編號三之本票。嗣三張本票再以編號二、四、六等三張本
    票替代。
　1.翁碧梅為擔保張世桐對於第三人國泰人壽保險股份有限公司
　  二百萬元之借款債務，於89年間以所有坐落彰化縣溪州鄉○
　　○段一一一０、一一一二地號土地、同段七四建號建物設定
　  三百萬元之本金最高限額抵押權，因張世桐無力清償，遭國
    泰人壽保險股份有限公司，聲請法院准予拍賣，該房地在92
    年10月29日已經台灣彰化地方法院以一百九十八萬四千元拍
　　出。且翁碧梅已經在地方法院到庭說明張世桐返還其二百萬
　  元之意旨，即翁碧梅與張世桐間成立和解，由張世桐給付二
    百萬元予翁碧梅，是該部分之原始原因債權應為翁碧梅與張
　　世桐協議，與抵押權人求償請求權沒有關連性。
　2.領款收據記載翁碧梅代理給付因沈溫民車禍事故，給付予第
　  三人王裕發一百七十萬元，參照沈溫民車禍意外之判決（即
    鈞院89年度重訴字第24號判決第 3頁），王裕發為請求沈溫
　　民與張世桐等人連帶賠償，是以，翁碧梅給付與王裕發一百
　  七十萬元，當然是代替張世桐而為給付，就此足證翁碧梅與
    張世桐間有一百七十萬元之金錢借貸關係，而翁碧梅證稱有
　　請兄弟姊妹籌措一百七十萬元，益徵金錢借貸關係存在。
　3.張世桐與翁碧梅協議離婚之時間與協議離婚登記之時間（即
　  89年12月27日）是否為同一日，容有疑問，在91年 5月乙○
    ○民事答辯狀所檢附之離婚協議書，並未記載協議離婚之日
　　期，參照常情，協議離婚很難一次就協調達成協議，並完成
　  離婚登記，尤其是結婚有一段時間之夫妻關係，可見張世桐
    與翁碧梅協議離婚之次數、時間，不能僅依照離婚登記之日
　　期，遽以認定。況翁碧梅於原審曾證稱：在88年底的時候，
　  我們經常吵架，我們就協議離婚，我叔叔有出面協調等語，
    可見協議離婚有一定的困難和問題，且有相當之次數，才會
　　在88年底開始協議離婚，而在89年12月27日完成離婚登記。
　4.編號二、三、四、六本票之發票日為88年 3月18日、89年10
  　月5日、89年2月30日、89年6月1日，參照翁碧梅證述：我就
　　要張世桐開本票換客票等語，可見該四張本票是依照客票之
　  金額、發票日而填寫。
　5.翁碧梅90年8月3日存證信函，委託乙○○請求之債權為贍養
　　費二百萬元、墊付交通事故費一百七十萬元、房貸二百萬元
　  、砂石退票債務及利息一百二十五萬元，計本票為六百九十
　　五萬元。核對於翁碧梅92年 7月15日之證詞（我有用我在彰
　  化的房子給張世桐向國泰人壽抵押借款二百萬元，協議離婚
    的時候張世桐同意給我二百萬元，而且協議離婚後每月要給
　　我二萬元，另外張世桐的員工發生車禍的賠償金，我請我的
　  兄弟姊妹籌措一百七十萬元），其中有砂石退票債務及利息
    一百二十五萬元之本票，有漏列遺失，金額會有所出入，然
　　確定本票債權關係是存在的。
　(六)按清償係依債務本旨實現債務內容之給付行為，債務內容之
　  實現為債權本來之目的，債務內容一經實現，其債權即因達
    其目的而獲得滿足，因此，清償為債之消滅原因。債權所以
    因清償而消滅，並非因債務人之有清償意思之故，乃因該給
    付行為符合債務本旨，債權之目的因而獲得滿足所致。債務
    人之給付行為雖有其所以為給付之原因，此項給付之原因，
    清償人於清償時或曾表示於外，或未曾表示於外，對於其發
    生清償之效力，則無影響。清償之效力並非基於清償人所為
    清償之意思通知而發生，乃基於債權之目的已達成之事實，
    有以致之。依客觀事實，判斷給付之原因何在，已決定是否
    發生清償之效力。又清償當解為單純事實行為，似為周延。
    未經其受領，並非指債權人或其他有受領權人為受領清償之
    意思表示，實指受領清償之利益而言，僅受領其給付之利益
    ，債之關係即因而消滅。
  (七)依大理院8年統字第948號解釋，債務之履行，不問債務者之
    債務，是否出於真意，以由形式之交付為已足。以之推論實
    務似採取清償之性質為事實行為之見解，清償僅以債權是否
    受有滿足為判斷標準，只要依客觀事實，已足認定清償人給
    付之原因，即可發生清償之效力。
  (八)經查第三人沈溫民、張世桐與甲○○間之債務，為沈溫民、
    張世桐應連帶給付甲○○一百零九萬一千六百元，及自89年
     3月15日起至清償日止，按年息百分之五計算之利息。就沈
    溫民與甲○○而言，債之本旨即為沈溫民應給付甲○○上開
    本息，而沈溫民於91年12月25日透過沈裕智給付甲○○一百
    五十萬元，該一百五十萬元之給付符合債務本旨，參照上揭
    說明，沈溫民與甲○○間之債權債務，已當然歸於消滅，而
    張世桐因該清償應當同免其責任（民法第二百七十四條參照
    ）。
  (九)至於上訴人甲○○抗辯一百五十萬元僅係作為撤回查封執行
    之對價，而查封執行目的在於實現沈溫民應連帶給付甲○○
    之債權債務，撤回所表徵之意旨在於不再追究法律責任，是
    以，撤回查封執行即是不再實現對於沈溫民之債權，核對當
    時之客觀事實，可推論該一百五十萬元即是要清償沈溫民對
    於甲○○之債權債務。
  (十)關於是否有無免除王張肉桂、沈建成、沈欣怡之意思，或者
    是有無清償對於渠等之債權債務，似乎與本件無關。從91年
    12月25日約定書，王張肉桂、沈建成、沈欣怡等沒有具名參
    與約定事項，自不能將渠等債務與甲○○之債務合併觀察，
    當然也沒有依該約定書將該一百五十萬元平均分配予甲○○
    及王張肉桂、沈建成、沈欣怡之依據。
三、證據：援用第一審及發回前本院前審提出之證據。
丁、本院依職權向台灣雲林地方法院調閱90年度執字第2299號、
　　、91年度執字第825號等強制執行卷宗。
    理  由
一、上訴人甲○○於原審起訴主張：台灣雲林地方法院90年度執
    字第2299號給付票款強制執行事件，業就債務人張世桐所有
    之不動產拍定，上訴人戊○○及被上訴人丁○○、丙○○、
    乙○○等四人與張世桐間並無債權債務關係存在，竟通謀為
    虛偽意思之表示，相互勾串向原審法院聲請取得本票裁定之
    執行名義，進而聲明參與分配，致原審法院於91年4月3日所
    製之分配表中，有關被上訴人即債權人等四人其所受償之執
    行費用及票款，其中被上訴人戊○○、丁○○、丙○○、乙
    ○○於分配表中依序列有九十九萬一千三百五十八元、三十
    四萬九千零九十七元、一百四十二萬六千二百五十元、一百
    五十五萬七千六百五十一元之分配額，均應予剔除，為此依
    強制執行法第四十一條之規定提起本訴，請求原審90年度執
    字第2299號強制執行事件，就被上訴人戊○○等四人所列之
    上開分配額予以剔除等語。（原審判決台灣雲林地方法院90
    年度執字第2299號強制執行事件，就被上訴人戊○○所分配
    九十九萬一千三百五十八元之一般債權及執行費均應予剔除
    ，上訴人其餘之訴駁回，上訴人即被上訴人甲○○、上訴人
    戊○○分別提起上訴，本院前審判決不利於上訴人甲○○部
    分廢棄，被上訴人丁○○所分配三十四萬九千零九十七元之
    債權額、被上訴人丙○○所分配一百四十二萬六千二百五十
    元之債權額、被上訴人乙○○所分配一百五十五萬七千六百
    五十一元之債權額，均應予剔除，另駁回上訴人戊○○之上
    訴；嗣經最高法院廢棄上開判決，全部發回本院）。
二、上訴人戊○○被上訴人丁○○、丙○○、乙○○等四人則以
    ：第三人沈溫民、張世桐與被上訴人甲○○間之債務，為沈
    溫民、張世桐應連帶給付甲○○一百零九萬一千六百元及利
    息。而沈溫民於91年12月25日透過沈裕智給付甲○○一百五
    十萬元，沈溫民與甲○○間之債權債務，已當然歸於消滅，
    而張世桐因該清償應同免連帶給付責任。渠等對於張世桐確
    實有如上之債權，因此聲明參與分配，應無不合云云，資為
    抗辯。
三、上訴人甲○○主張：原審執行法院90年度執字第2299號強制
    執行事件（債權人為陳美英、債務人為張世桐），上訴人甲
    ○○及第三人王張肉桂、沈建成、沈欣怡等四人以本院89年
    度重訴字第24號確定判決為執行名義，而聲明參與分配；上
    訴人戊○○及被上訴人丁○○、丙○○、乙○○等四人亦分
    別以本票裁定為執行名義，參與分配，經該院於91年4月3日
    作成分配表，上訴人甲○○依該分配表列有二十二萬二千四
    百元之分配額，被上訴人戊○○等四人則於該分配表中依序
    列有九十九萬一千三百五十八元、三十四萬九千零九十七元
    、一百四十二萬六千二百五十元、一百五十五萬七千六百五
    十一元之分配額（以上金額均含執行費及其債權），該院並
    定於91年4月25日實行分配，嗣上訴人甲○○於上開期日之
    前一日即91年4月24日向該院提出書狀聲明異議，表明不同
    意上訴人戊○○、丁○○、丙○○、乙○○之債權列入分配
    表，並依強制執行法第三十九條第一項、第四十一條第一項
    前段之規定提起本訴之事實，為兩造所不爭，並經本院調閱
    原執行法院90年度執字第2299號強制執行卷宗查核屬實，上
    開事實，堪信真正。
四、本案首應審究者，在於「訴外人沈溫民於91年12月25日由沈
    裕智代理給付上訴人甲○○一百五十萬元」，上訴人甲○○
    對於訴外人沈溫民之債權，是否歸於消滅？經查：
(一)、原審法院另案91年執字第825號強制執行案件，債權人即上
    訴人甲○○與王張肉桂、沈欣怡及沈建成等四人，債務人則
    為沈溫民（執行甲○○所有雲林縣斗南鎮五間厝828號土地
    ）及安慶通運有限公司（追加執行聯結車子母車一輛）。嗣
    上訴人甲○○與王張肉桂、沈欣怡及沈建成四人於91年12月
    25日具狀以「無意繼續執行」為由，向原審法院撤回對債務
    人沈溫民部分強制執行之聲請（91年執字第825號），上訴
    人甲○○與王張肉桂、沈欣怡及沈建成復於92年1月7日函覆
    原審法院詢問稱「係因沈溫民之土地財產執行無實益，故撤
    回該部分土地之執行程序」（原審法院91年執字第825號卷
    ），此經本院調閱上開卷宗查核屬實在案。依上說明，債權
    人甲○○與王張肉桂、沈欣怡及沈建成於91年12月25日具狀
    僅撤回對沈溫民所有雲林縣斗南鎮五間厝828號土地部分之
    拍賣執行，不及於對訴外人安慶通運有限公司所有聯結車子
    母車部分之執行，合先敘明。
(二)、另查上訴人即被上訴人甲○○與訴外人沈裕智於91年12月25
    日成立約定書，其內容為「立約定書人甲方甲○○與乙方沈
    裕智，雙方同意由甲方具狀撤回九十一年執字第八二五號強
    制執行事件中對於第三人沈溫民所有坐落雲林縣斗南鎮五間
    厝八二八號地之查封執行之聲請，乙方則願同時給付新台幣
    一百五十萬元予甲方，作為甲方撤回查封執行之對價，甲乙
    雙方均於本日同時履行完畢，特立約定書簽署存證」（原審
    卷第190頁），依上開約定書所示「乙方沈裕智願同時給付
    新台幣一百五十萬元予甲方甲○○，作為甲方撤回查封執行
    之對價，甲乙雙方均於本日同履行完畢」及甲○○與王張肉
    桂、沈欣怡及沈建成等四人撤回強制執行狀內容以觀，上訴
    人甲○○應係代表甲○○本人與王張肉桂、沈欣怡及沈建成
    等四人與沈溫民之代理人沈裕智成立約定書，要屬無疑。
(三)、查原審法院91年執字第825號強制執行案件，係以本院89 年
    度重訴字第24號民事判決「被告沈溫民應與被告張世桐或與
    被告安慶通運有限公司連帶給付原告王張肉桂新台幣（下同
    ）一百十一萬七千二百四十八元；連帶給付原告沈建成四十
    四萬四千八百九十八元；連帶給付原告沈欣怡五十一萬九千
    六百二十六元；連帶給付原告甲○○一百○九萬一千六百元
    ，及均自八十九年三月十五日起，至清償日止，按年息百分
    之五計算之利息。」為執行名義，此有上開判決在卷可稽。
    因此沈溫民委託沈裕智給付上訴人甲○○之新台幣一百五十
    萬元，雙方成立之約定書雖僅記載「一百五十萬元」供上訴
    人甲○○撤回查封執行之對價，惟依全部執行名義以觀，實
    際上沈溫民給付之一百五十萬元，應係全體債權人甲○○、
    王張肉桂、沈欣怡及沈建成等四人撤回強制執行之對價，非
    僅上訴人甲○○個人之所得。茲依甲○○、王張肉桂、沈欣
    怡及沈建成等四人總債權0000000元換算結果，甲○○之債
    權僅占34.39％（計算方法：0000000÷0000000=0.3439），
    換算甲○○受償金額僅為375401元（0000000×0.3439=3754
    01），其債權並未全數受清償，堪可認定。被上訴人抗辯「
    上訴人甲○○已受訴外人沈溫民清償一百五十萬元，債權已
    歸消滅，因此同為連帶債務人之張世桐應同免給付責任，上
    訴人甲○○非被上訴人乙○○、丙○○、丁○○及上訴人戊
    ○○之債權人，其對分配表聲明異議，顯然欠缺權利保護要
    件」云云，委無足採。
五、本案次應審究者，在於被上訴人丁○○、丙○○、乙○○及
    上訴人戊○○之本票債權是否真正？其等債權應否由分配表
    中剔除，經查：
(一)、被上訴人丁○○部分：
 1、被上訴人丁○○雖主張係於83年8月29日，以其所有坐落雲
    林縣斗六市○○段159號（重測前為保長段虎尾溪小段第
    117-4地號）、160號土地（重測前為保長段虎尾溪小段第
    117-106地號），為第三人雲林縣斗六市農會設定本金最高
    限額二千四百萬元之抵押權，嗣於89年6月15日，向斗六市
    農會貸得三百萬元，該款項撥入丁○○設於斗六市農會0000
    000帳戶，同日提領現金，其中二百萬元電匯貸與張世桐，
    張世桐並簽發89年6月10日期，票面金額二百萬元，到期日
    90年8月10日期之本票一紙交被上訴人丁○○收執云云。
 2、按被上訴人丁○○係執行債務人張世桐之父，為被上訴人丁
    ○○所不爭，依被上訴人丁○○於斗六市農會匯款申請書所
    示，該筆匯款人係張世桐，並非被上訴人丁○○，此與被上
    訴人丁○○之主張係「丁○○匯予張世桐」已有不符。又上
    開匯款係匯至土地銀行斗六分行「旺豪企業社」帳戶內（原
    審卷第156頁），而「旺豪企業社」雖係由張世桐之妻翁碧
    梅（二人於89年12月27日簽訂離婚協議書）所獨資經營，有
    雲林縣政府92年10月7日府建商字第920 3201184號函在卷可
    稽（本院前審卷第60頁至第61頁），此開款項亦非匯與張世
    桐。另被上訴人丁○○陳稱：「後來我從斗六市農會拿了三
    百萬元出來，其中二百萬元拿到其他銀行轉帳給張世桐，後
    來隔了幾天這一百萬元，張世桐親自來跟我拿現金一百萬元
    ，我共二次給張世桐三百萬元，同是在斗六市農會轉帳二百
    萬元」云云（原審卷第147頁至第148頁），所稱「到其他銀
    行」或「同是斗六市農會」轉帳予張世桐云云，與上開事證
    不符，無法證明被上訴人丁○○與張世桐間有二百萬元債權
    債務關係存在。又該筆二百萬元匯款日期係89年6月15日，
    而本票之發票日係89年6月10日，此與被上訴人丁○○於原
    審所稱「確實是在借錢之後才寫的本票」之情節亦有不符（
    原審卷第15頁）項。依上所述事證，被上訴人丁○○主張與
    張世桐間有200萬元之債權存在乙節，殊難採信，依法不得
    參與分配。
(二)、被上訴人丙○○部分：
 1、被上訴人丙○○（張世桐之兄）主張於87年3月6日，向斗六
    市農會貸得一千六百萬元，同日轉帳三百九十八萬七千元至
    張世桐帳戶，又於87年4月7日再貸得二千萬元，並轉帳三百
    九十九萬五千元至張世桐帳戶，餘款（一千六百餘萬元）則
    作為清償前筆一千六百萬元貸款之本息，固提出交易往來明
    細、匯款申請書在卷為證。
 2、惟查：證人張世桐於原審證稱「（提出90年票字第1161號裁
    定，有何意見？）我有開這兩張本票給丙○○，我向丙○○
    借800萬元，他也是向斗六農會借的，他一次給我800萬元」
    、「依據斗六農會利息給息，我們約定在本票到期日還錢」
    、「我沒有錢還」、「（發票日為何在借款日之後？）開發
    本票僅是為了證明我有向我父親及兄弟借錢而已」（原審卷
    第68頁），就證人張世桐所證被上訴人丙○○交付借款次數
    （張世桐稱一次交付800萬元、丙○○則稱二次匯款）及金
    額（張世桐稱一次交付800萬元；丙○○則稱87年3月6日匯
    款三百九十八萬七千元、87年4月7日匯款三百九十九萬五千
    元）並不相同，衡情借款若屬真正，有關借款時間及交付金
    額不可能不會一致，被上訴人丙○○此項本票債權，亦難採
    信為真正，依法亦不得參與分配。
(三)、被上訴人乙○○部分：（附表一本票部分）
 1、被上訴人乙○○主張於86年2月25日、2月28日、3月3日、3
    月21日、4月2日、4月29日、5月13日、5月14日，依序匯款
    四十一萬元、三十七萬五千元、十九萬元、四十萬元、二十
    四萬二千五百元、四十五萬元、四十六萬元、二十四萬元至
    張世桐設於斗六郵局0000000號帳戶，金額總計二百七十六
    萬七千五百元，固據提出張世桐名義之郵政儲金簿、郵政國
    內匯款收據為證，復經被上訴人乙○○之妹翁碧梅（張世桐
    前妻）於原審證稱：「其中有兩張票是我姊姊的，一百八十
    五萬元及七十五萬這兩張是我姊姊的」云云（原審卷第231
    頁）。惟查上開二百七十六萬七千五百元之匯款，日期為86
    年2月至86年5月，與附表一編號１（面額185萬元、發票日
    89 年5月30日）、編號５（面額75萬元、發票日89年4月3日
    ）本票所示之發票日期相去甚遠，金額亦不相同，難認上開
    匯款即為系爭二紙本票之原因關係。被上訴人乙○○又主張
    其中十六萬八千五百元，已經張世桐清償，故本票金額扣除
    後餘款為二百六十萬元云云，被上訴人乙○○之妹翁碧梅於
    90 年8月3日寄發乙○○之存證信函載明：「以前幫他（指
    張世桐）跟您（指乙○○）調用欠您的二六八萬元」云云（
    原審卷第39頁），此項金額亦與本票面額（二百六十萬元）
    或所述資金往來之數額不相符合。
 2、至於被上訴人乙○○受託代理其妹翁碧梅向張世桐求償部分
    ，其所稱「翁碧梅為其夫張世桐物上擔保之二百萬元抵押不
    動產行將被拍賣」云云，既尚未經拍定，即難認為翁碧梅已
    經代償該二百萬元，故不能認為物上擔保人對主債務人張世
    桐已有此債權之存在。另所謂債務人張世桐之員工發生車禍
    ，由翁碧梅之兄弟姊妹籌措一百七十萬元賠償云云，惟依被
    上訴人乙○○提出之領款收據，係載明因代訴外人沈溫民所
    駕XK-232號車之賠償金，而翁碧梅係付款代理人，自不能認
    為被上訴人乙○○或翁碧梅對於張世桐有一百七十萬元之債
    權存在。關於離婚贍養費二百萬元部分，查張世桐與翁碧梅
    係於89年12月27日離婚，此有雲林縣斗六戶政事務所92年10
    月3日雲斗戶字第3139號函所附張世桐與翁碧梅離婚協議書
    可稽（本院前審卷第56頁、第57頁），但系爭編號２、３、
    ４、６本票之發票日，係早在其等協議離婚之前，被上訴人
    乙○○及翁碧梅雖主張張世桐在協議離婚之前先交付客戶支
    票，嗣客戶支票退票，協議離婚時再由張世桐簽發本票換回
    客戶支票云云，張世桐亦附和其說，惟查在夫妻關係存續中
    ，預就將來協議離婚之扶養費、慰藉金等債務先交付客戶支
    票，再簽發本票換回客票，與常理有違，難以採信。又尚未
    協議離婚，扶養費未起算，豈有預知日後將積欠數月而預為
    簽發本票之理。另參卷附翁碧梅於90年8月3日寄發乙○○之
    存證信函，翁碧梅自稱委付之本票計六百九十五萬元云云，
    查與編號２、３、４、６之本票面額，並不相當。再由從該
    存證信函所述原因計贍養費二百萬元、墊付交通事故費一百
    七十萬元、房貸二百萬元、幫張世桐背負退票債務及利息一
    百廿五萬元等事由，亦與被上訴人所主張每月二萬元之扶養
    費共欠三個月未付之情形不符。又附表一編號２、３、４、
    ６等本之票號亦不相連，顯係有意分別簽發，惟又與其所主
    張結算之債務金額，無一相符，亦違情理。
 3、依上所示，被上訴人乙○○主張因其與張世桐間之金錢借貸
    ，而取得附表一編號一、五之本票，並因受託處理翁碧梅與
    張世桐間之債務而收受附表一編號二、三、四、六之本票，
    亦違情理，上開債權難認真實，自不得參與分配。
(四)、上訴人戊○○部分：（附表二所示本票部分）
    查上訴人戊○○對於原審91年度執字第825號強制執行案聲
    明參與分配，係以原審法院90年度票字第675號本票裁定為
    執行名義，上訴人戊○○雖於92年10月7日，另向原審法院
    聲請對債務人張世桐核發92年度促字第22269號支付命令，
    但上開本票債權為被上訴人沈旺松所否認，經查：
 1、上訴人戊○○於原審供稱：「之前他（指張世桐）開支票給
    我跳票了，於是他開了這張本票裁定的這六張本票給我」（
    原審卷第17頁、第18頁），惟依上訴人戊○○所提出之支票
    暨退票理由單12紙（原審卷宗末頁所附證物袋）所示，上開
    12紙支票發票期間係自89年9月25日至91年12月30日之間，
    至於附表二所示本票之發票期間，則在84年4月2日至84年11
    月3日，顯見上開支票簽發時間係在本票簽發日之後，此與
    上訴人戊○○所述債權發生之時間，顯有出入。
 2、證人張世桐於原審證稱：「我有開這六張本票給戊○○，也
    是我向他借錢開的，系爭六張本票與支票無關，借這筆錢除
    以本票之外，無其他擔保」云云（原審卷第69頁），此與上
    訴人戊○○所稱「張世桐簽發系爭六張本票係為換回客票」
    及本票發票日期在支票之前）情形，並不吻合。至於證人張
    世桐於本院前審準備程序中改稱：「我向上訴人戊○○調現
    的，後來那些客票沒有兌現，就要求我開立自己的本票交換
    。後來我的本票也沒有兌現。發票日是根據那些客票的日期
    。簽發本票是大約在90年初。戊○○帶兩本本票來撕給我簽
    發的」（本院前審卷第50頁），另證人翁碧梅（張世桐前妻
    ）於本院前審準備程序中亦附合稱：「這些本票六張是張世
    桐以前拿客票向戊○○調現的，後來客票退票，張世桐拿這
    些本票向戊○○換回客票」、「因為戊○○拿兩本本票過來
    ，他先撕兩張給張世桐，也撕一張給我」、「戊○○有說要
    開本票。張世桐說如果他有錢就會趕快處理」云云（本院前
    審卷第81頁、第82頁），惟上開證言與上訴人戊○○主張收
    受系爭本票之時間不符，業如前述，且證人張世桐對利息如
    何約定及給付等事項，均無法說明，僅以「忘記」一詞帶過
    （原審卷第69頁），上開證人張世桐、翁碧梅之證言，難認
    真正，委無足採。
 3、上訴人戊○○雖另提出土地銀行第269700號「萬能鎖店」帳
    戶存摺（原審卷宗末頁所附證物袋），用以證明其於88年7
    月26日、11月26日、11月30日，分別轉帳一百五十萬元、一
    百零六萬元、九十萬元與張世桐云云，惟依上開轉帳日期與
    金額，難認與附表二系爭本票有何關聯，不足採為有利上訴
    人戊○○之證據。
 4、依上說明，被上訴人甲○○主張上訴人戊○○聲明參與分配
    之本票債權不存在，非無依據。
六、綜上所述，依被上訴人丁○○、丙○○、乙○○及上訴人戊
    ○○所提出之事證，渠等聲明參與分配之本票債權難認為真
    正，依法不得參與分配。從而，上訴人即被上訴人沈旺松請
    求就原審法院90年度執字第2299號給付票款民事執行事件分
    配表中，關於被上訴人丁○○所分配三十四萬九千零九十七
    元之債權額、被上訴人丙○○所分配一百四十二萬六千二百
    五十元之債權額、被上訴人乙○○所分配一百五十五萬七千
    六百五十一元之債權額、上訴人戊○○所分配九十九萬一千
    三百五十八元之債權額應予剔除，為有理由，應予准許。原
    審疏察，就上訴人沈旺松對於被上訴人丁○○、丙○○、乙
    ○○之請求部分，為上訴人沈旺松敗訴之判決，洵有未洽，
    上訴人沈旺松指摘原審判決該部分不當，求為廢棄改判，為
    有理由，應由本院將原審判決該部分廢棄，並改判如主文第
    二項所示。至於原審判決上訴人戊○○敗訴部分，經核並無
    違誤，上訴意旨指摘原審判決該部分不當，求為廢棄改判，
    並無理由，應予駁回。
七、本件事証已臻明確，兩造其餘攻擊防禦方法及証据資料，核
    與本件判決結果不生影響，不予一一論述，併予敘明。
據上論結，本件甲○○之上訴為有理由，戊○○之上訴為無理由
，依民事訴訟法第四百五十條，依民事訴訟法第四百四十九條第
一項、第七十八條、第八十五條第一項但書，判決如主文。
中　華　民　國　　九十四　　年　　十　　月　二十五  　日
　　　　　　　　　民事第三庭　　　審判長法　官
　　　　　　　　　　　　　　　　        法　官
　　　　　　　　　　　　　　　　        法　官
┌───────────────────────────────────┐
│附表一　                                                              │
├─┬───────────┬─────────┬───────────┤
│編│發　　　　票　　　　日│　票　面　金　額　│　票　據　號　碼      │
│號│　　　　　　　        │　（新　台　幣）　│　　　　　　　        │
├─┼───────────┼─────────┼───────────┤
│１│八十九年五月三十日　　│壹佰捌拾伍萬元　　│　　○六四一○○　　  │
├─┼───────────┼─────────┼───────────┤
│２│八十八年三月十八日　　│貳佰萬仟元　　　│　　○七七五四九　　  │
├─┼───────────┼─────────┼───────────┤
│３│八十九年十月五日　　　│壹佰伍拾萬元　　　│　　○六四○七六　　  │
├─┼───────────┼─────────┼───────────┤
│４│八十九年二月三十日　　│壹佰拾萬元　　　│　　○六五八七二　　  │
├─┼───────────┼─────────┼───────────┤
│５│八十九年四月三日　　　│柒拾伍萬元　　　　│00000000　　　│
├─┼───────────┼─────────┼───────────┤
│６│八十九年六月一日　　　│玖拾萬元　　　　│00000000　　　│
└─┴───────────┴─────────┴───────────┘
┌───────────────────────────────────┐
│附表二　                                                              │
├─┬───────────┬─────────┬───────────┤
│編│發　　　　票　　　　日│　票　面　金　額　│　票　據　號　碼      │
│號│　　　　　　　        │　（新　台　幣）　│　　　　　　　        │
├─┼───────────┼─────────┼───────────┤
│１│八十八年四月二日　　　│伍拾捌萬元　　　　│00000000　　  │
├─┼───────────┼─────────┼───────────┤
│２│八十八年七月一日　　　│玖拾萬元　　　　　│00000000　    │
├─┼───────────┼─────────┼───────────┤
│３│八十八年七月十八日　　│拾伍萬元　　　　│00000000　    │
├─┼───────────┼─────────┼───────────┤
│４│八十八年十一月三日　　│壹佰肆拾伍萬元　　│00000000　　　│
├─┼───────────┼─────────┼───────────┤
│５│八十八年九月二十日　　│壹佰貳拾萬元　　　│00000000　　  │
├─┼───────────┼─────────┼───────────┤
│６│八十八年十月一日　　　│柒拾伍萬元　　　　│00000000　    │
└─┴───────────┴─────────┴───────────┘
五、：
中　　華　　民　　國　　94　　年　　　　　月　　　　　日
　　　　　　　　　民事第三庭　　　審判長法　官
　　　　　　　　　　　　　　　　        法　官
　　　　　　　　　　　　　　　　        法　官
